【裁判字號】    88,上,1334
【裁判日期】    890111
【裁判案由】    返還房屋
【裁判全文】
臺灣高等法院民事判決  八十八年度上字第一三三四號
      上  訴  人        甲○○.
      訴訟代理人        邱志仁.
      複  代理人        陳勇松律師
      上  訴  人        丙○○○    住台北市○○區○○街一○八巷一○一號二
                              .
      上  訴  人
      兼右訴訟代理人    乙○○      住台北市○○區○○路二七八巷十三號二樓
右當事人間請求返還房屋事件，上訴人對於中華民國八十八年七月二十二日臺灣臺北
地方法院八十七年度訴字第一三一四號第一審判決各自提起上訴，本院判決如左：
    主    文
原判決除確定部分外關於駁回上訴人甲○○後開第二項之訴（返還上訴人甲○○）部
分，及該部分假執行之聲請，並訴訟費用之裁判均廢棄。
右開廢棄部分，上訴人丙○○○應將坐落台北市○○區○○段三小段第六二二及七八
二－一地號土地上，如原判決附圖一Ｂ部分所示（面積十七平方公尺）之基地返還上
訴人甲○○及其他共有人全體。
上訴人丙○○○、乙○○之上訴駁回。
第一（除確定部分外）、二審訴訟費用由上訴人丙○○○負擔三分之二、餘由上訴人
丙○○○、乙○○連帶負擔。
    事    實
甲、上訴人甲○○方面：
一、聲明：求為判決：
  (一)原判決關於駁回上訴人如後第二項聲明部分之訴與該部分假執行之聲請暨命負擔該
    部分訴訟費用之裁判均廢棄。
  (二)右廢棄部分，上訴人丙○○○應將坐落台北市○○區○○段三小段第六二二及七八
    二－一地號土地上，如附圖一Ｂ部分所示（面積十七平方公尺）之基地返還上訴人
    及其他共有人全體。
  (三)對造之上訴駁回。
二、陳述：除與原判決記載相同者，茲引用之外，補稱：
  (一)上訴之部分：上訴人對原審判決，除右開上訴聲明所示之主張外，餘均無意見，
    更正訴之聲明如上訴人「上訴之聲明」欄第二項所示。系爭座落「台北市○○區
    ○○段三小段第七八四及七八四─二地號」之基地並非上訴人所有，故上訴人本
    件上訴聲明乃主張上訴人丙○○○應返還此二地號部分之基地。
  (二)答辯之部分：系爭房屋確在兩造買賣及租賃契約約定之範圍內：
    按台灣地區不動產成交行情公報，僅具參考性，對實際成交個案並無拘束力，上
    訴人丙○○○、乙○○又未能證明兩造當初確曾將上開成交行情據為雙方買賣系
    爭房地之計價基礎，上訴人丙○○○、乙○○片面之主張，自非可採。且系爭房
    屋既包含未辦理保存登記之加建部分，所坐落基地並涉占有他人 (即「塯公農田
    水利會」及「台北市政府財政局」) 土地，權義關係恐尚有糾葛，是其價值自不
    能與一般房地同視。參以兩造訂立之系爭房地買賣契約書第九條約定，系爭買賣
    及租賃契約確均包含系爭加建之未保存登記部分。系爭買賣契約書既係由邱鴻基
    代書參與訂約，則邱鴻基代書所言，自屬合理可信之證詞。再參鈞院之勘驗筆錄
    所載，顯見系爭房屋之主體部分與加建之未保存登記部分，其地板部分所鋪之磁
    磚及天花板部分之輕鋼架裝璜，均屬完全相同，於上訴人丙○○○、乙○○違法
    違約將其砌牆阻隔之前，其內部顯係相連相通，系爭房屋之未保存登記部分與主
    體部分顯屬同一建物，均在兩造買賣及租賃契約約定之範圍內，上訴人自得請求
    上訴人丙○○○、乙○○依法依約遷讓返還。
乙、上訴人丙○○○、乙○○方面：
一、聲明：求為判決：
    (一)原判決除免假執行部分外，關於命上訴人丙○○○應自坐落台北市○○區○○
      段三小段六二二及七八二－一地號土地上，如附圖一Ｂ部分所示（面積十七平
      方公尺），暨坐落於同段同小段七八四地號土地上，如附圖二Ａ部分所示（面
      積二十平方公尺），及坐落同小段七八四─二地號土地，如附圖二Ｂ部分所示
      （面積一平方公尺）之房屋遷出回復原狀後返還上訴人甲○○及關於命上訴人
      丙○○○，乙○○並應自八十七年三月十六日起，迄丙○○○返還前開房屋之
      日止，按月連帶給付甲○○新台幣（下同）四千零五十元，及關於命上訴人丙
      ○○○、乙○○應連帶給付甲○○十一萬六千三百二十五元，即自八十七年五
      月二十四日起至清償日止，按年息百分之五計算之利息，與以上部分假執行之
      宣告暨命負擔訴訟費用部份之裁判均廢棄。
    (二)右廢棄部分被上訴人在一審之訴及其假執行之聲請均駁回。
    (三)對造之上訴駁回。
二、陳述：除與原判決記載相同者，茲引用之外，補稱：
    (一)八十五年一月間為償還向訴外人邱志仁所借款項，應邱志仁與甲○○之要求將
      臺北市○○街一０八巷一０一號一樓之房屋（屬丙○○○名下）過戶至上訴人
      甲○○名下。於八十四年十一月三十日找代書邱鴻基辦理過戶及訂定房屋買賣
      契約，該屋雖變更登記，實際上所有權仍屬丙○○○所有。並於八十五年七月
      委託他人將主建物及市府土地上之增建物加以區隔，並委託他人代為銷售，後
      經多次協調，以七百八十萬元將房子賣給甲○○，於八十五年九月一日交付屋
      款同時簽房屋租賃契約。八十六年一月中旬經甲○○同意後，於八十六年二月
      將家具分別搬至台北市○○街一０八巷一０一號二樓及一樓（屬市府土地上之
      增建物內），同年三月邱志仁帶工人前來更換前後大門及門鎖。
    (二)對天井部分是自一樓到五樓全部加建上去沒有爭執，主建物與增建部分本來是
      不相通，都是上訴人乙○○打通的，地板磁磚兩者不同。
    理    由
一、上訴人甲○○起訴主張上訴人丙○○○於八十五年九月七日與上訴人甲○○訂立
    房屋租賃契約，向上訴人甲○○承租所有坐落台北市○○區○○街一０八巷一０
    一號一樓之房屋，租期自八十五年九月一日起迄八十六年八月三十一日止，每月
    租金為一萬五千元，並應按期每次先繳清半年之房租，且由上訴人丙○○○之子
    即上訴人乙○○為連帶保證人。惟租約期滿後，上訴人丙○○○不僅未依約將系
    爭房屋回復原狀交還上訴人，竟將系爭房屋之窗戶封死，意欲長期無權占有系爭
    房屋，上訴人甲○○自得本於出租人之租賃物返還請求權及民法第七百六十七條
    之所有物返還請求權，請求上訴人丙○○○自系爭房屋遷出，並將其回復原狀後
    ，連同基地返還上訴人甲○○。又上訴人丙○○○承租系爭房屋後，僅給付前半
    年之租金，後半年之租金計九萬元迄未支付予上訴人甲○○，上訴人自得本於租
    賃契約之約定，請求上訴人丙○○○等連帶給付之。且於租期屆滿後，上訴人丙
    ○○○竟仍占住系爭房屋，致上訴人甲○○受有相當於租金數額之損害，其金額
    以每月一萬五千元計之，迄八十六年三月十五日止，已達六個半月，則合計上訴
    人所受之損害金額即應為九萬七千五百元，依系爭租約第十三條之約定，暨民法
    第一百八十四條第一項、同法第二百七十二條、第二百七十三條之規定，上訴人
    甲○○自得請求上訴人丙○○○等連帶給付，賠償上訴人此部分之損害，上開金
    額合計為十八萬七千五百元。再由於上訴人丙○○○迄今仍住於系爭房屋內，拒
    絕搬遷，上訴人甲○○即仍繼續受有相當於租金數額之損害，計每月一萬五千元
    。依系爭租約第十三條之約定暨民法上開法文之規定，上訴人自得自八十七年三
    月十六日起，迄上訴人丙○○○交還系爭房屋之日止，請求上訴人丙○○○等按
    月連帶給付上訴人一萬五千元等語。（原審判命上訴人丙○○○應自坐落台北市
    信義區○○段○○段六二二及七八二－一地號土地上，如原判決附圖一Ｂ部分所
    示《面積十七平方公尺》，暨坐落於同段同小段七八四地號土地上，如附圖二Ａ
    部分所示《面積二十平方公尺》，及坐落同小段七八四－二地號土地，如附圖二
    Ｂ部分所示《面積一平方公尺》之房屋遷出回復原狀後返還上訴人甲○○；上訴
    人丙○○○、乙○○並應自八十七年三月十六日起至上訴人丙○○○返還前開房
    屋之日止，按月連帶給付上訴人甲○○四千零五十元；上訴人丙○○○、乙○○
    連帶給付上訴人甲○○十一萬六千三百二十五元及自八十七年五月二十四日起至
    清償日止，按年息百分之五計算之利息，而駁回上訴人甲○○其餘請求。上訴人
    甲○○僅就駁回上訴人丙○○○應將坐落台北市○○區○○段三小段第六二二及
    七八二－一地號土地上，如附圖一Ｂ部分所示（面積十七平方公尺）之基地返還
    上訴人甲○○部分提起上訴，並更正聲明請求將上開基地返還上訴人甲○○及其
    他共有人全體，餘則未聲明不服；丙○○○、乙○○就原判決不利之部分提起上
    訴。）
二、上訴人丙○○○、乙○○則以上訴人丙○○○於八十五年八月將所有坐落台北市
    ○○街一０八巷一０一號一樓之房屋及坐落之台北市○○區○○段三小段七八二
    －三、七八三、七八四－一地號（乙○○所有應有部分五分之一）及六二二、七
    八二－一地號（應有部分五分之一，屬乙○○等五人所有）土地出賣給上訴人，
    買賣標的並未包括上訴人乙○○所有亦即由上訴人乙○○起造未辦理保存登記之
    房屋部分（有獨立出入口）。上訴人丙○○○依簡易交付方式於八十五年九月一
    日承租上述出賣與上訴人之房屋，並於承租滿半年之前（即八十六年三月三十一
    日之前）通知上訴人終止租約，得上訴人之同意，由上訴人取回房屋鎖匙，並將
    大門更換之。則未辦保存登記房屋部分為上訴人乙○○所有且本不屬於買賣標的
    ，更非租賃標的，何來遷讓之有，而租賃契約既經雙方終止，何來租金及相當於
    租金之損害賠償等語，以資抗辯。
三、上訴人甲○○主張之事實，業據其提出建築改良物登記謄本一份、土地登記謄本
    五份、租賃契約書一份、照片四張、存證信函一份、房地產買賣契約書一份、地
    籍圖一份、建物測量成果圖一份、信義區調解委員會通知一份、民事起訴狀一份
    、增建部分略圖一份、複丈成果圖一份等影本為證，上訴人丙○○○、乙○○對
    系爭買賣契約及租賃契約真正並不爭執，惟否認有無權占有之事實，並以前揭情
    詞置辯，經查：
    (一)坐落於台北市○○區○○段三小段六二二地號及七八二－一地號土地上，如附
      圖一之台北市松山地政事務所土地複丈成果圖所示Ｂ部分面積各十平方公尺、
      七平方公尺，合計十七平方公尺，暨坐落於同小段七八四地號、七八四－二地
      號土地上，如附圖二之台北市松山地政事務所土地複丈成果圖所示Ａ部分面積
      二十平方公尺及Ｂ部分面積一平方公尺之房屋係以木板與台北市○○區○○街
      一０八巷一０一號一樓房屋及天井隔開，內有傢俱及獨立出入門等情，業經原
      法院於八十七年九月十五日履勘現場勘驗屬實並囑託台北市松山地政事務所人
      員測量繪製土地複丈成果圖，有勘驗筆錄一份及土地複丈成果圖二份可稽（見
      原審卷第七七、九○頁），上訴人丙○○○對占有該部分房屋並未爭執，惟上
      訴人丙○○○、乙○○辯稱該部分房屋為上訴人乙○○建築屬上訴人乙○○所
      有，非買賣契約或租賃契約標的等語，然查，證人邱鴻基即辦理系爭買賣契約
      之代書到庭證述：「當初這件沒談到加蓋的事，沒特別註明即依契約就是照現
      狀，只有講到房子合建，故有很多人共有土地，一般會叫買方先去看，有無騰
      空，如有則到我這邊簽名，表示交屋及結清款項，這件我無處理交屋及交款事
      項，土地是去移轉登記，房屋按一般樓下由樓下人使用法定空地，頂樓人可使
      用頂樓部分」等語（見原審卷第八五頁），參以卷附兩造訂立之系爭房地買賣
      契約書第九條約定：「本買賣不動產未點交前，其室內外門窗廚廁及公享公共
      設施等定著物，移交前增築部分，乙方自本約成立日起均不得任意取卸破壞，
      依原狀移交與甲方，現有附屬水電衛生設備亦應恢復或保持正常使用。．．．
      ，俾使甲方（即被上訴人）完整取得。」（見原審卷第六一頁）；及本院於八
      十八年十二月二十七日履勘系爭房屋結果：系爭一０一號一樓房屋之主體部分
      與系爭增建之未保存登記部分，其地板所鋪之磁磚及天花板之輕鋼架裝璜，均
      屬相同，且一體成型，於上訴人丙○○○、乙○○將其砌牆阻隔之前，其內部
      係相連相通（見本院卷第九五、九六、九七頁勘驗筆錄）；並上訴人乙○○自
      承上開六二二、七八二－一地號土地上如原判決附圖一所示Ｂ部分面積合計十
      七平方公尺及七八四地號、七八四－二地號土地上如附圖二所示Ａ部分面積二
      十平方公尺及Ｂ部分面積一平方公尺之房屋在八十一年蓋好，蓋好時與主建物
      即系爭一０一號一樓房屋及天井是可互通沒有牆隔開，上訴人丙○○○出賣該
      一０一號一樓房屋時沒隔木板牆，是租賃期間要還上訴人甲○○時才蓋水泥牆
      ，上訴人甲○○打掉後才隔木板等語（見原審卷第一九五頁），則兩造簽訂系
      爭買賣契約時，上開附圖一所示Ｂ部分面積十七平方公尺及附圖二所示Ａ部分
      面積二十平方公尺、Ｂ部分面積一平方公尺之房屋已建好且非獨立之建物等情
      以觀，顯見上訴人乙○○代表其他部分地主及丙○○○出售系爭房地時，買賣
      契約係約定以當時之房屋現狀交付，而依當時現狀即包含一０一號房屋、天井
      增建部分及上開附圖一所示Ｂ部分面積十七平方公尺及附圖二所示Ａ部分面積
      二十平方公尺、Ｂ部分面積一平方公尺之房屋部分，系爭增建之未保存登記部
      分均在兩造買賣及租賃契約約定之範圍內無疑，而租賃契約標的自亦包含上開
      三部分之房屋。查系爭房地買賣之總價金為九百五十萬元，有該契約書可證（
      見本院卷第八五頁），而不動產成交行情公報所載之成交行情，僅具參考性，
      對實際成交個案並無拘束力，且系爭增建房屋（未辦理保存登記）所坐落基地
      部分占有他人（塯公農田水利會、台北市政府財政局）土地，是其價值自不能
      與一般房地同視。上訴人丙○○○、乙○○以買賣價金為七百八十萬元，依系
      爭房地所在地區之八十五年台灣地區不動產成交行情公報計價，主張系爭增建
      房屋不屬買賣契約約定之範圍，始符對價觀念云云，自非可採。至於兩造因何
      及如何簽訂系爭買賣契約書，並上訴人丙○○○、乙○○如何繳款，均與兩造
      合意買賣標的包含系爭增建房屋者無涉。
    (二)按租賃定有期限者，其租賃關係於期限屆滿時消滅；承租人於租賃關係終止後
      ，應返還租賃物；所有人對於無權占有或侵奪其所有物者，得請求返還之，民
      法第四百五十條第一項、第四百五十五條、第七百六十七條定有明文。本件上
      訴人丙○○○於系爭租賃契約期間屆滿後，仍占有使用如原判決附圖一所示Ｂ
      部分面積十七平方公尺及附圖二所示Ａ部分面積二十平方公尺、Ｂ部分面積一
      平方公尺之房屋，即屬無權占有，上訴人依租賃物返還請求權及所有物返還請
      求權請求上訴人丙○○○自該部分房屋遷出回復原狀後返還予上訴人，及請求
      上訴人丙○○○連同坐落之台北市○○區○○段三小段六二二、七八二－一地
      號土地上，如原判決附圖一Ｂ部分所示（面積十七平方公尺）之基地返還上訴
      人甲○○及其他共有人全體，即屬正當，應予准許。
    (三)按無權占有他人土地，可能獲得相當於租金之利益，此為社會通常之觀念，最
      高法院著有六十一年台上字第一六九五號判例。上訴人丙○○○於租賃期間屆
      滿後仍無權占有如附圖一所示Ｂ部分面積十七平方公尺及附圖二所示Ａ部分面
      積二十平方公尺、Ｂ部分面積一平方公尺之房屋，可能獲得相當於租金之利益
      而致上訴人受有損害，上訴人乙○○為租賃契約之連帶保證人，依上開判例意
      旨，上訴人甲○○自得請求上訴人丙○○○等連帶賠償之。本院審酌上訴人丙
      ○○○無權占有之上開部分，約占全部租賃標的面積一四０．七八平方公尺｛
      即包含一０一號一樓房屋面積七九．七八平方公尺及天井增建部分二十三平方
      公尺（即附圖一松山地政事務所土地複丈成果圖所示Ａ部分面積四平方公尺、
      八平方公尺、一平方公尺、十平方公尺，合計二十三平方公尺）及上開無權占
      有部分三十八平方公尺｝之百分之二十七（38/140.78），以兩造租賃契約租
      金每月一萬五千元計算，上訴人丙○○○可能獲得相當於租金之利益為每月四
      千零五十元。從而，自八十六年八月三十一日兩造租賃期間屆滿之翌日即八十
      六年九月一日起至八十七年三月十五日止，上訴人甲○○得請求上訴人丙○○
      ○等連帶賠償二萬六千三百二十五元（4050×6.5)。而自八十七年三月十六日
      起至上訴人丙○○○返還上開無權占有之房屋之日止，上訴人甲○○得請求上
      訴人劉薛姚妹等按月連帶給付上訴人四千零五十元。
    (四)上訴人另主張上訴人丙○○○承租系爭房屋後，僅給付前半年之租金，後半年
      之租金共計九萬元迄未支付等語，上訴人丙○○○對未給付後半年租金並不爭
      執，惟以在八十六年三月三十一日之前即通知上訴人終止租約，並得上訴人之
      同意，由上訴人取回房屋鎖匙，將大門更換之等語置辯。經查，上訴人固自承
      已取回系爭一０一號一樓房屋之大門鑰匙，惟否認上訴人丙○○○有於半年前
      終止租約及返還全部租賃房屋之事實，上訴人丙○○○對已於半年前終止租約
      之主張並未舉證以實其說，而上訴人丙○○○現仍無權占有租賃標的其中如附
      圖一、二所示共計三十八平方公尺部分之房屋亦如上述，則上訴人丙○○○辯
      稱已終止租約且返還租賃房屋等語，應非可採。從而，上訴人依租賃及連帶保
      證契約請求上訴人等連帶給付自八十六年三月一日起至八十六年八月三十一日
      止積欠之租金共計九萬元（15000元×6=90000元）即屬有據，應予准許。
四、綜上所述，上訴人丙○○○於租賃期間屆滿後仍無權占有如附圖一所示Ｂ部分面
    積共十七平方公尺，暨如附圖二所示Ａ部分面積二十平方公尺及Ｂ部分面積一平
    方公尺之房屋，上訴人請求上訴人丙○○○自該部分房屋遷出回復原狀後返還予
    上訴人，及將附圖一Ｂ部分所示（面積十七平方公尺）之基地返還上訴人甲○○
    及其他共有人全體，並請求上訴人丙○○○及連帶保證人即上訴人乙○○自八十
    七年三月十六日起至上訴人丙○○○返還前開房屋按月連帶賠償上訴人相當於租
    金之損害金四千零五十元，且請求上訴人丙○○○及上訴人乙○○連帶給付上訴
    人積欠半年之租金九萬元及自租賃期間屆滿翌日即八十六年九月一日起至八十七
    年三月十五日止之損害金二萬六千三百二十五元，共計十一萬六千三百二十五元
    及自起訴狀繕本送達之翌日即八十七年五月二十四日起至清償日止，按年息百分
    之五計算之利息，即屬有理由，應予准許。上訴人甲○○上訴論旨，求為命上訴
    人丙○○○再為給付部分，為有理由，爰廢棄改判如主文第二項所示，上訴人丙
    ○○○、乙○○上訴論旨就其不利部分，求予廢棄，為無理由。
五、本件事證已臻明確，兩造其餘攻擊防禦方法核與判決結果無影響，爰不一一援引
    ，附此敘明。
六、據上論結，本件上訴人甲○○之上訴為有理由，上訴人丙○○○、乙○○之上訴
    為無理由，依民事訴訟法第四百五十條、第四百四十九條第一項、第七十八條、
    第八十五條，判決如主文。
中      華      民      國    八十九    年      一      月    十一      日
                                  臺灣高等法院民事第十二庭
                                      審判長法  官  林 丁 寶
                                            法  官  韓 金 秀
                                            法  官  蔡翁金針
右正本係照原本作成。
如不服本判決，應於收受送達後二十日內向本院提出上訴書狀，其未表明上訴理由者
，並應於提出上訴後二十日內向本院補提理由書狀（均須按他造當事人之人數附繕本
）。
中      華      民      國    八十九    年      一      月     十三     日
                                            書記官  徐 淑 琴


司法院資訊處製作；財團法人民間司法改革基金會備份。
